# CAPM

資本資産価格モデル(Capital Asset Pricing Model)


## CAPM第1定理

- **マーケット・ポートフォリオ**： 市場に供給されるすべての証券からなるポートフォリオ。
マーケット・ポートフォリオにおける各証券の供給額の比率は，全ての証券の時価総額： $M = \sum _i X_i$ (ここで，$X_i$ は第 $i$ 証券の時価総額)に対する各証券の時価総額：$X_i$ ，すなわち， $w_i = \frac{X_i}{M}$ となる。

- 分離定理のもとで，投資家は安全資産と接点ポートフォリオの組み合わせによって最適なポートフォリオを選択する。このとき，効率的なポートフォリオである接点ポートフォリオは，すべての投資家で同一。
- 市場が均衡する状態(需要と供給が一致する)では，

「接点ポートフォリオ＝マーケット・ポートフォリオ」

$\Rightarrow$ マーケット・ポートフォリオは効率的なポートフォリオ


- マーケット・ポートフォリオとして，実際には**TOPIX**が用いられる。

## 資本市場線

- 効率的フロンティア上にあるポートフォリオの期待収益率のリスク(標準偏差)との関係を**資本市場線**(capital market line: CML)と呼ぶ。
  資本市場線は，
  $$
  u_p = r_f + \underbrace{\frac{\mu_M - r_f}{\sigma_m}}_{\rlap{マーケット\\リスクの価格}} \times \sigma_p
  $$

で与えられる。[^1]


[^1]: V.の(27)式を参照

ここで，$\mu_M$ ： マーケット・ポートフォリオの期待リターン，$\sigma _M$ : その標準偏差

## ベータ

$R_i$ : 証券 $i$ のリターン，$R_M$ : マーケット・ポートフォリオのリターンとするとき，証券 $i$ のベータとは次の式で定義される。

$$
\beta _i = \frac{\sigma _{i,M}}{\sigma _M^2} = \rho \frac{\sigma_i}{\sigma _M}
$$

同様に，ポートフォリオ $P$ のベータは

$$
\beta_p \equiv \frac{\sigma_{p,M}}{\sigma_M^2} = \rho \frac{\sigma_p}{\sigma_M}
$$

**ベータはパラメータ！**



## ベータの推定

$\beta_i$ を推定するために，CAPMより次のような推定式(回帰式)を想定する。

$$
r_i - r_f = a_i + b_i (r_M - r_f) + \varepsilon
$$

ここで，$a_i$ は回帰直線の切片を，$b_i$ は回帰直線の傾きを， $\varepsilon_i$ は誤差を表す。

改めて，上の式を書き直すと，

$$
Z_i = a_i + b_i Z_M + \varepsilon_i
$$

ここで，$Z_i \equiv r_i - r_f$ (証券 $i$ のリスクプレミアム)であり，$Z_M \equiv r_M - r_f$ (マーケット・ポートフォリオのリスクプレミアム)を意味する。

計量経済学の言葉でいうと，$Z_i$ を被説明変数あるいは従属変数，$Z_M$ および定数項を説明変数あるいは独立変数，とよぶ。

ベータの推定にあたり，資産 $i$ の過去のリターン，安全資産の過去の利子率，マーケット・ポートフォリオの過去のリターンを用いて，実情を最もうまく反映する $a_i$ と $b_i$ を計算する。
このパラメータの推定方法の1つが**最小自乗推定法**(Orginal Least Squares: OLS)である。[^1]
一定の条件下において，OLS推定量 $b_i$ は不偏推定量かつ一致推定量となる。つまり最小二乗法による推定は，真のパラメータに収束する。

以下では，_R_を用いて非常に簡便的な方法によって，$\beta_i$ を推定する。

[^1]: 推定方法に関する詳細な議論は，例えば，山本拓(1995)「計量経済学」新世社を参照せよ。

### ソニーのベータを求める。

必要なデータは，**月次**の株価，TOPIX，TBレートの3つである。
日経NEEDS社会科学情報検索の「株価」データから，ソニーコーポレーションの終値，TOPIXの月次データをを2013年4月から2024年3月までのデータを取得する。

```{r}
pacman::p_load(tidyverse, ggthemes)
df_tb <- read_csv("data/jgbcm_all.csv")
# df_tb |> names()
```

基準日が`S61.1.1`のような形式なので，これを西暦に変換したい。

```{r}
# 和暦の日付を変換する関数
convert_wareki_to_seireki <- function(date_str) {
  # 和暦の日付を分割
  date_parts <- str_split(date_str, "\\.", simplify = TRUE)
  era <- substr(date_parts[1], 1, 1)  # 元号 (S, H, R)
  year <- as.numeric(substr(date_parts[1], 2, nchar(date_parts[1])))  # 和暦年
  month <- as.numeric(date_parts[2])  # 月
  day <- as.numeric(date_parts[3])  # 日

  # 元号に応じて西暦を計算
  if (era == "S") {
    year <- 1925 + year  # 昭和
  } else if (era == "H") {
    year <- 1988 + year  # 平成
  } else if (era == "R") {
    year <- 2018 + year  # 令和
  } else {
    stop(paste("対応していない元号です:", era))
  }

  # "YYYY.MM.DD" 形式に変換
  return(sprintf("%04d.%02d.%02d", year, month, day))
}

# 「基準日」を変換
df_tb <- df_tb %>%
  mutate(
    基準日 = ymd(sapply(基準日, convert_wareki_to_seireki))
  )
```


```{r}
df_tb <- df_tb |>
  filter(基準日 >= 2014)
df_tb |> head()
```

## 補論 : CAPM第2定理の証明

第1，第2資産がリスク資産，第3資産は安全資産という3資産からなるポートフォリオについて考える。

投資家の期待効用関数 $U$ を次のように仮定する。
このように仮定できる正当性は，第5回資料を参照せよ。

$$
U = \mu _ p - \frac{\gamma }{2} \sigma _ p^2
$$
ここで，$\gamma$ はリスク回避度係数である。

第1資産と第2資産および安全資産のリターンを，それぞれ $R_1$ ， $R_2$ ，$r_f$ で表す。
またポートフォリオのリターン $R_p$ を次式で表す。

$$
R_p = \omega _1 R_1 + w_2 R_2 + w_3 r_f
$$

ただし，$w_1 + w_2 + w_3 = 1$ である。

第1資産と第2資産の期待リターンをそれぞれ $\mu_1$ ， $\mu_2$ で表すと，ポートフォリオの期待リターン $\mu_p$ は次のように表される。

$$
\begin{aligned}
\mu _p &= w_1 \mu_1 + w_2 \mu_2 + w_3 r_f \\
&= w_1 \mu_1 + w_2 \mu_2 + (1 - w_1 - w_2) r_f \\
&= w_1 (\mu_1 - r_f) + w_2 (\mu_2 - r_f) + r_f
\end{aligned}
$$

第1資産と第2資産のリターンの分散を，それぞれ $\sigma^2_1$ ， $\sigma^2_2$，共分散を $\sigma_{12}$ で表すと，ポートフォリオのリターンの分散を $\sigma ^2_p$ とする。

$$
\begin{aligned}
\sigma^2_p & \equiv \mathbb{E} [(R_p - \mu_p )^2]\\
&= \mathbb{E}[(w_1R_1 + w_2 R_2 + w_3 r_f - (w_1 \mu_1 + w_2 \mu_2 + w_3 r_f))^2]\\
&= \mathbb{E}[(w_1 (R_1 - \mu_1) + w_2(R_2 - \mu_2))^2]\\
&= \mathbb{E}[w_1^2 (R_1 - \mu_1)^2] + \mathbb{E}[w_2^2(R_1 - \mu_2 )^2] + \mathbb{E}[2 w_1 w_2 (R_1-\mu_1)(R_2 - \mu_2)]\\
&= w_1^2 \mathbb{E}[(R_1 - \mu_1)^2] + w_2^2 \mathbb{E}[(R_2 - \mu_2)^2] + 2 w_1 w_2  \mathbb{E}[(R_1-\mu_1)(R_2 - \mu_2)]\\
&= w_1^2 \sigma _1^2 + w_2^2 \sigma^2_2 + 2 w_1 w_2 \sigma _{12}
\end{aligned}
$$

ポートフォリオのリターンの期待値と分散を投資家の効用関数に代入する。

$$
U = w_1 (\mu_1 - r_f) + w_2 (\mu_2 - r_f) + r_f  - \frac{\gamma}{2} (w_1^2 \sigma^2_1 + w_2^2 \sigma^2_2 + 2 w_1 w_2 \sigma_{12})
$$

最適化の1階条件を確認する。

$$
\begin{aligned}
\frac{\partial U}{\partial w_1} = ( \mu_1 - r_f) - \gamma (w_1 \sigma^2_1 + w_2 \sigma_{12}) &= 0\\
\frac{\partial U}{\partial w_2} = ( \mu_2 - r_f) - \gamma (w_2 \sigma^2_2 + w_1 \sigma_{12}) &= 0
\end{aligned}
$$

ここで，

$$
\begin{aligned}
\mathbb{Cov}(R_1, R_M) &= \mathbb{Cov}(R_1, w_1 R_1 + w_2 R_2 + w_3 r_f)\\
&= \mathbb{Cov}(R_1, w_1 R_1) + \mathbb{Cov}(R_1, w_2 R_2) + \mathbb{Cov}(R_1, w_3 r_f)\\
&= w_1 \mathbb{Cov}(R_1, R_1) + w_2 \mathbb{Cov}(R_1, R_2) + w_3 \mathbb{Cov}(R_1, r_f)\\
&= w_1 \sigma^2_1 + w_2 \sigma_{12}
\end{aligned}
$$

同様に，

$$
\mathbb{Cov}(R_2, R_M) = w_2 \sigma^2_2 + w_1 \sigma_{12}
$$

となる。
これらを最適化の1階条件の式に代入すると，

$$
\begin{aligned}
\mu_1 - r_f &= \gamma \mathbb{Cov}(R_1, R_M)\\
\mu_2 - r_f &= \gamma \mathbb{Cov}(R_2, R_M)
\end{aligned}
$$

ここで $N$ 資産のケースにおいても，任意の資産あるいはポートフォリオにおいて，この式は成立する。またマーケット・ポートフォリオについても成立する。
すなわち，

$$
(\mu_M - r_f) = \gamma \mathbb{Cov}(R_M, R_M) = \gamma \sigma ^2_M
$$

これらのからリスク回避度 $\gamma$ を消去すると，

$$
(\mu_i - r_f) = \frac{\mathbb{Cov}(R_i, R_M)}{\sigma ^2_M} (\mu_M - r_f) = \beta_i (\mu_M - r_f), \quad \text{for} \quad i = 1,2
$$
