# ポートフォリオ理論

この章では，ファイナンスの主要分野の1つである**ポートフォリオ理論**(portfolio theory)について説明します。

```{r}
pacman::p_load(tidyverse, ggthemes, patchwork)
```

## 投資のリターン

:::{.callout-important}
## リターンの定義

$t=0$で金額$X_0$の投資を行い，$t=1$で$X_1$のペイオフを得るとき，
$$
\begin{aligned}
R \equiv \frac{X_1 - X_0}{X_0} = \frac{X_1}{X_0} -1
\end{aligned}
$$

を**投資収益率**(リターン)とよびます。
:::

$X_1$は利子・配当などの**インカムゲイン**と資産価格の上昇(下落)から生じる**キャピタル・ゲイン(ロス)**との合計額からなります。

:::{.callout-note}
## 例1:リターン

90万円の資産を購入し，1年後117万円で売却できるなら，その投資収益率はいくらか？
$$
R = \frac{117-90}{90} = \frac{117}{90}-1 =0.3
$$

:::

Rで計算すると

```{r}
R = (117 - 90) / 90
print(R)
```


:::{.callout-note}
## 例2 : 株式

$X_{t-1}$ は時点 $t-1$ の株価 $P_{t-1}$ ， $X_t$ はその株式が時点 $t$ でもたらすペイオフとなる。
ここで，時点$t$でもたらすペイオフとは，株式を保有することで得られる配当$D_t$と時点$t$における株式の価値(配当落ち株価$P_t$)の合計となる。
したがって，時点$t-1$から時点$t$にかけて実現した株式の投資リターン$R_t$は，
$$
R_t \equiv \frac{X_t}{X_{t-1}} - 1 = \frac{D_t + P_t}{P_{t-1}} -1
$${#eq-3}
ここで$D$は一株当りの配当で，$P$は一株当りの株価である。

日時リターンを(@eq-3) 式に従って計算する場合は，年間配当額 $D_{i,t}$ を365で割ることで日次配当を計算することになるが，ほとんどの場合無視できるほど小さいので，株式$i$の日時リターン$R_{i,t}$は，
$$
R_{i,t} = \frac{P_{i,t}}{P_{i,t-1}} - 1
$$

で計算される。
:::

資金を資産1と資産2に分けて運用するポートフォリオを想定する。
企業を $i$ , 時点を $t$ で表し，投資時点を $t=0$ ，ペイオフが実現する時点を $t=1$ で表す。

- $X_0$：ポートフォリオへの投資額
- $X_{i,0}$：各資産$i$，$i = 1,2$への投資金額
- $X_1$：ポートフォリオから総ペイオフ
- $X_{i,1}$：資産$i$からのペイオフ

このとき，各資産 $i \in \{1,2\}$ のリターンは，

$$
R_t \equiv \frac{X_{i,0}}{X_{i,1}} -1,% \quad \text{ for } i=1,2
$$

となる。
ここで，以下の条件が成立していることに留意せよ。
$$
\begin{aligned}
X_{1,0}  + X_{2,0} &= X_0\\
X_{1,1}  + X_{2,1} &= X_1
\end{aligned}
$$

**ポートフォリオの投資収益率**を$R_p$とすると，

$$
\begin{aligned}
R_p &\equiv  \frac{X_1}{X_0} -1 \\
    &= \frac{X_{1,1} + X_{2,1}}{X_0} -1\\
    &= \frac{X_{1,1}}{X_0} + \frac{X_{2,1}}{X_0} -1 \\
    &= \frac{X_{1,0}}{X_0} \times \frac{X_{1,1}}{X_{1,0}} + \frac{X_{2,0}}{X_0} \times \frac{X_{2,1}}{X_{2,0}} -1
\end{aligned}
$$

である。
ここで，$\omega _i \equiv \frac{X_{i,0}}{X_0}$ を資産 $i$ への投資率，ただし $\omega _1 + \omega_2 =  1$ とすると，次式が求められる。

$$
\begin{aligned}
R_p &= \omega _1 \left ( \frac{X_{1,1}}{X_{1,0}} -1 \right )  + \omega _2 \left ( \frac{X_{2,1}}{X_{2,0}} -1 \right ) \nonumber \\
&= \omega _1 R_1 + \omega _2 R_2
\end{aligned}
$$

一般に，資金を資産1，資産2， $\cdots$ ，資産$n$に分けて運用するポートフォリオを想定する。
$X_0$ をポートフォリオへの投資額，資産 $i \in \{1,\dots , n \}$ への投資金額を $X_{i,0}$ とする。
また $X_1$ をポートフォリオからの総ペイオフ，$X_{i,1}$ を資産 $i \in \{1,\dots , n \}$	からのペイオフとする。
このとき，ポートフォリオの投資収益率は，

$$
R_p = \sum_{i=1}^{n} \omega _i R_i
$$

ここで，
$$
R_i \equiv \frac{X_{i,1}}{X_{i,0}} - 1, \qquad  \omega _i \equiv \frac{X_{i,0}}{X_0} \quad  \text{ for } i=1,\dots,n
$$
ただし$\sum \omega _i = 1$である。


投資のポジションは次の2つに分けられる。

- $\omega _i >0$：資産に対して買いポジション(**ロングポジション**)
- $\omega _i <0$：資産に対して**空売り**(**ショートポジション**)


:::{.callout-note}
## 例3

資産10億円をもつ投資家が，資産1に8億円，資産2に2億円投資する場合，
$$
\omega _1 = 0.8, \quad \omega _2 = 0.2
$$
:::

:::{.callout-note}
## 例4

資金10億円をもつ投資家が，資産2を2億円相当分空売り，空売りで入手した資金を自己資金を12億円を，資産1に投資する場合
$$
\omega _1 = 1.2, \quad  \omega _2 = -0.2
$$
:::

$\omega _i$ を資産 $i \in \{ 1,2\}$ の投資率とするとき，ポートフォリオの期待リターンは，
$$
\mathrm{E}[R_p ] \equiv \mu _p = \omega _1 \mu_1 + \omega _2 \mu _2
$$
となる。
ここで，$\mathrm{E}[R_i]=\mu _i$, $\omega _1 + \omega _2 =1$ となる。
$\omega_1 + \omega _2 = 1$より，以下のように書き直せる。

$$
\mathrm{E}[R_p ] \equiv \mu _p = \omega _1 \mu_1 + (1-\omega _1) \mu _2
$$

:::{.callout-tip}
## 例5

各資産の投資率$(\omega _1, \omega_2) = (0.4,0.6)$，各資産の期待リターン$(\mu_1, \mu_2)=(0.12,0.06)$のとき，
ポートフォリオの期待リターンは，
$$
\mu _p = 0.4 \times 0.12 + 0.6 \times 0.06 = 0.084
$$
:::

投資比率$\omega_1$とポートフォリオの期待収益率$\mu _p$との関係は次のように表される。

```{r tikz-example1, engine='tikz', out.width='90%'}
#| echo: false
\begin{tikzpicture}[domain=0:1,yscale = 25, xscale=7,font=\footnotesize]%, samples=100, very thick] % 定義域、点の数、線幅
\draw (0,0) node[below left]{O}; % 原点、0でも、above, below, left, rightで位置指定
 % 位置指定はanchor=north, south, east, westでも可能
\draw[thick, ->] (0,0) -- (1.1,0) node[right] {$\omega _1$}; % x軸、[->]で矢印、他に[-stealth]等
\draw[thick, ->] (0,0) -- (0,0.15) node[above] {$\mu _p$}; % y軸
\foreach \x in {0.10,0.20,0.30,0.40,0.50,0.60,0.70,0.80,0.90,1.00} {
	\draw (\x,0) -- (\x, -0.005);
	\draw (\x,-0.005) node[below]{$\x$};
	}
\foreach \y in {0.02,0.04,0.06,0.08,0.10,0.12,0.14} {
	\draw (0,\y) -- (-0.01,\y);
	\draw (0,\y) node[left]{$\y$};
}
% \draw [magenta,thick] plot(\x, { sqrt(\x^2*0.18^2 + (1-\x)^2*0.12^2) });% rho =0
\draw [cyan,thick] plot(\x, { \x *0.12 + (1-\x)*0.06 });% rho=1
\draw (0.5,0.05) node[right] {$\mu _p= 0.06 \omega_1  + 0.06$}; % atでnodeの位置指定
\end{tikzpicture}
```

この図からわかるように，投資率とポートフォリオの期待リターンの間には**線形関係**が成立する。

## ポートフォリオのリスク

資産1がもたらすリターンの分散を $\sigma^2 _1$ ，資産2のリターンの分散を $\sigma^2 _2$ ，資産1と資産2の収益の共分散を $\sigma _{12}$ とする。
このときポートフォリオのリターンの分散は，
$$
\mathrm{Var} [R_p] \equiv \sigma ^2_p = \omega _1^2 \sigma ^2_1 + \omega_2^2 \sigma ^2_2 + 2 \omega _1 \omega_2 \sigma _{12}
$${#eq-11}

となる(第2回講義資料の(23)式と(25)式を参照)。

相関係数を $\rho$ で表すとき，(@eq-11) 式は，
$$
\mathrm{Var} [R_p] \equiv \sigma ^2_p = \omega _1^2 \sigma ^2_1 + \omega_2^2 \sigma ^2_2 + 2 \omega _1 \omega_2  \textcolor{red}{\rho \sigma _1 \sigma _2}
$${#eq-12}

ここで相関係数 $\rho$ の定義は次式となる。

$$
\rho = \frac{\sigma _{12}}{\sigma ^1 \sigma ^2} \Longleftrightarrow  \sigma _{12} = \rho \sigma _1 \sigma _2
$$

:::{.callout-tip}
## 例6
各資産の投資率が$(\omega _1, \omega _2) =(0.4, 0.6)$，各資産のリターンの分散が$(\sigma^2_1, \sigma ^2_2) =(0.18^2, 0.12^2)$，相関係数$\rho =0$のとき，ポートフォリオのリターンの分散は，(\ref{eq:12})式より，
$$
\begin{aligned}
\sigma ^2_p &= 0.4^2 \times 0.18^2 + 0.6^2 \times 0.12^2 + 2 \times 0.4 \times 0.6 \times 0 \times 0.18 \times 0.12\\
            &= 0.010368 \nonumber \\
\sigma _p   &= \sqrt{0.010368} = 0.102 \nonumber
\end{aligned}
$$
:::

一般に，$n$ 種ある資産 $i \in \{1,2,\dots , n\}$ への各投資割合を $\omega _i$ で表し，投資割合の合計が1，つまり $\sum \omega _1 =1$ の投資率とするとき，

- ポートフォリオの期待リターン：$\mu _p$
	$$
	\mathrm{E} [R_p] \equiv \mu _p = \sum _{i=1}^n \omega _i \mu _i \tag{14-1}
	$$

	ここで，$\mathrm{E}[R_i] = \mu _i$

- ポートフォリオのリターンの分散：$\sigma ^2_p$
	$$
	\mathrm{V}[R_p] \equiv \sigma ^2_p =\sum _{i=1}^n \omega _i^2 \sigma ^2_i + 2\sum _{i \not = j}^n \sum _{j\not = i}^n \omega _i \omega _j \sigma _{i,j} \tag{14-2}
	$$
	ここで，$\mathrm{V}[R_i] = \sigma^2_i$ ,  $\mathrm{Cov}[R_i,R_j] \equiv \sigma_{i,j}$ for $i \not = j$


(14-2)式に関しては，第2回の講義資料(23)式と(25)式を参照


投資率$\omega _1$とポートフォリオのリターンの標準偏差$\sigma _p$の関係

<!---
```{r tikz-example2, engine='tikz', out.width='90%'}
\begin{tikzpicture}[domain=0:1,yscale = 20, xscale=10]%, samples=100, very thick] % 定義域、点の数、線幅
\draw (0,0) node[below left]{O}; % 原点、0でも、above, below, left, rightで位置指定
 % 位置指定はanchor=north, south, east, westでも可能
\draw[thick, ->] (0,0) -- (1.1,0) node[right] {$\omega _1$}; % x軸、[->]で矢印、他に[-stealth]等
\draw[thick, ->] (0,0) -- (0,0.22) node[above] {$\sigma _p$}; % y軸
\foreach \x in {0.10,0.20,0.30,0.40,0.50,0.60,0.70,0.80,0.90,1.00} {
	\draw (\x,0) -- (\x, -0.01);
	\draw (\x,-.01) node[below]{$\x$};
	}
\foreach \y in {0.02,0.04,0.06,0.08,0.10,0.12,0.14,0.16,0.18,0.20} {
	\draw (0,\y) -- (-0.01,\y);
	\draw (0,\y) node[left]{$\y$};
}
\draw [magenta,thick] plot(\x, { sqrt(\x^2*0.18^2 + (1-\x)^2*0.12^2) });% node at(5.5,2) {$\mu _p = \omega_1 \times  0.12 + (1-\omega _1 )\times 0.06$}; % atでnodeの位置指定
% \draw (0,0.6) node[left]{$0.06$};
% \draw (5.5,1) node {$\phantom{\mu _p }= \omega_1 0.06 + 0.06$}; % atでnodeの位置指定
\end{tikzpicture}
```
--->

```{r dev="quartz_pdf", warning=FALSE}
#| echo: false
# パラメータの定義
sigma_A <- 0.18  # 資産Aの標準偏差
sigma_B <- 0.12  # 資産Bの標準偏差

# 資産Aの比率（ω1）を0から1まで100点で作成
omega1 <- seq(0, 1, length.out = 100)

# ポートフォリオの標準偏差（リスク）の計算
sigma_p <- sqrt(omega1^2 * sigma_A^2 + (1 - omega1)^2 * sigma_B^2)

# データフレームの作成
data <- data.frame(omega1, sigma_p)

# 目盛り用のデータフレーム（X軸とY軸の目盛り）
x_ticks <- seq(0.1, 1.0, by = 0.1)
y_ticks <- seq(0.02, 0.20, by = 0.02)

# ggplot2でプロット
ggplot(data, aes(x = omega1, y = sigma_p)) +
  geom_line(color = "magenta") +  # なめらかな曲線
  labs(
    x = expression(omega[1]),  # x軸ラベル
    y = expression(sigma[p]),  # y軸ラベル
    title = "ポートフォリオの標準偏差と資産配分"
  ) +
  scale_x_continuous(breaks = x_ticks) +  # x軸の目盛りを設定
  scale_y_continuous(breaks = y_ticks) +  # y軸の目盛りを設定
	# hiragino Kaku Gothic ProNはMacの場合のフォント指定
	theme_classic(base_family = "Japan1GothicBBB") +
  theme(
    axis.text.x = element_text(size = 12),
    axis.text.y = element_text(size = 12),
    axis.title.x = element_text(size = 14),
    axis.title.y = element_text(size = 14)
  ) + xlim(0, 1) + ylim(0, 0.20)
```



リスク低減効果の源泉について考える。

$$
\begin{aligned}
\sigma _p^2 &= \omega _1^2 \sigma ^2_1 + \omega_2^2 \sigma ^2_2 + 2 \omega _1 \omega _2 \rho \sigma _1 \sigma_2\\
            &= (\omega _1 \sigma_ 1 + \omega _2 \sigma _2)^2  -2 (1-\rho )\omega _1 \omega _2 \sigma _1 \sigma _2
\end{aligned}
$$

$\omega _1$ と $\omega _2$ が非負ならば， $(1-\rho)\omega _1 \omega _2 \sigma _1 \sigma _2$ も非負
$$
\sigma _p \geq \omega _1 \sigma _1 + \omega _2 \sigma _2
$$

ポートフォリオの総リスクは，**個別資産の総リスクの加重和以下**になる。
$\rho = 1$ でない限り，**厳密な不等号が成立**する。

$\rho = 1$ のとき，
$$
\begin{aligned}
\sigma _p^2 &= \omega _1^2 \sigma ^2_1 + \omega_2^2 \sigma ^2_2 + 2 \omega _1 \omega _2 \rho \sigma _1 \sigma_2 = (\omega _1 \sigma_1 + \omega _2 \sigma _2)^2\\
\sigma _p &= \omega _1 \sigma_ 1 + \omega _2 \sigma _2
\end{aligned}
$$

リスク分散効果への相関係数のインパクトについて見ていく。
リスク分散の効果は，$\rho$ の大きさに依存している。

```{r tikz-example3, engine='tikz', out.width='90%'}
\begin{tikzpicture}[domain=0:1,yscale = 20, xscale=10]%, samples=100, very thick] % 定義域、点の数、線幅
% \draw (0,0) node[below left]{O}; % 原点、0でも、above, below, left, rightで位置指定
 % 位置指定はanchor=north, south, east, westでも可能
\draw[thick, ->] (-0.02,0) -- (1.1,0) node[right] {$\omega _1$}; % x軸、[->]で矢印、他に[-stealth]等
\draw[thick, ->] (0,-0.01) -- (0,0.20) node[above] {$\sigma _p$}; % y軸
\foreach \x in {0.10,0.20,0.30,0.40,0.50,0.60,0.70,0.80,0.90,1.00} {
	\draw (\x,0) -- (\x, -0.01);
	\draw (\x,-.01) node[below]{$\x$};
	}
\foreach \y in {0.02,0.04,0.06,0.08,0.10,0.12,0.14,0.16,0.18} {
	\draw (0,\y) -- (-0.01,\y);
	\draw (0,\y) node[left]{$\y$};
}

\draw [magenta,thick] plot(\x, { sqrt(\x^2*0.18^2 + (1-\x)^2*0.12^2) });% rho =0
\draw [cyan,thick] plot(\x, { \x *0.18 + (1-\x)*0.12 });% rho=1
% \draw [orange,thick] plot(\x, { sqrt( \x^2 * 0.18^2 + ( 1 - \x)^2 * 0.12^2 - 2*\x*(1-\x)*0.18*0.12) });% rho=1
\draw [orange,thick] plot(\x, { sqrt(0.014400000 - 0.072000000*\x + 0.0900000000*\x^2)});% rho=1

% \draw [magenta,thick] plot(\x, { sqrt(\x^2*0.18^2 + (1-\x)^2*0.12^2) });% node at(5.5,2) {$\mu _p = \omega_1 \times  0.12 + (1-\omega _1 )\times 0.06$}; % atでnodeの位置指定
% \draw (0,0.6) node[left]{$0.06$};
% \draw (5.5,1) node {$\phantom{\mu _p }= \omega_1 0.06 + 0.06$}; % atでnodeの位置指定
\end{tikzpicture}
```






## 2資産の最適化問題の解法

株式と安全資産の2資産を考える。

- $R_s$:  株式リターン $\mathrm{E}[R_s]=\mu_s, \quad \mathrm{V}[R_s] = \sigma ^2_s$
- $r_f$:  安全資産リターン $\mathrm{E}[r_f]=r_f, \quad \mathrm{V}[r_f] = 0$
- $R_p$:  ポートフォリオの期待リターン  $\mathrm{E}[R_p]=\mu_p, \quad \mathrm{V}[R_p] = \sigma ^2_p$


次のような投資家の期待効用関数を仮定する。
$$
\mathrm{E}[U] = \mu _p - \frac 12 \gamma \sigma _p^2, \quad \gamma \text{は絶対的リスク回避度}
$$ {#eq-17}

1. ポートフォリオの期待リターンが上昇するほど期待効用は上昇
2. ポートフォリオの分散(標準偏差)が小さいほど期待効用は上昇

投資家は，**できる限り高い期待リターン**と**標準偏差の低い**ポートフォリオを選択しようとする。

2資産の最適化問題の解法について見てみる。

投資率($\omega _1, \omega_ 2$)とするとき，

- ポートフォリオの期待リターン
	$$
	\mathrm{E}[R_p] = \omega _1 \mu_s + \omega _2 r_f
	$${#eq-18}
- ポートフォリオの期待リターンの分散
	$$
	\mathrm{V}[R_p] = \omega _1^2 \sigma ^2_s
	$${#eq-19}


(@eq-18) 式と (@eq-19) 式を (@eq-17) 式に代入

$$
\mathrm{E}[U] = \mu _p - \frac{\gamma }{2} \sigma ^2_p = \omega _1 \mu_s + \omega _2 r_f - \frac{\gamma }{2}\omega ^2_1 \sigma ^2_s
$$

$\omega _1 + \omega _2 = 1$ より，投資家の期待効用関数は，

$$
\mathrm{E}[U] = \omega _1 ( \mu_s - r_f) -\frac{\gamma }{2} \omega _1^2 \sigma ^2_s + r_f
$${#eq-20}

期待効用(@eq-20) 式を最大にする最適なポートフォリオとなる株式への投資率($\omega _1$)を求める。

$$
%f(\omega _1) \equiv
\mathrm{E}[U] = \omega _1 ( \mu_s - r_f) - \frac{\gamma }{2}\omega _1^2 \sigma^2_s + r_f
$$

と置くと，$f(\omega _1)$は$\omega _1$に関する上に凸の2次関数である。

$\omega _1$について，最適化の1階の条件を求め，最適$\omega _1^*$を計算する。
$$
\begin{aligned}
%f'(\omega _1)
\frac{\partial \mathrm{E}[U]}{\partial \omega _1} &= \mu_s -r_f - \gamma \omega _1 \sigma ^2_s =0 \\
\omega _1^* &= \frac{1}{\gamma } \frac{\mu_s - r_f}{\sigma ^2_s}, \quad \mu_s - r_f \text{はリスクプレミアム}
\end{aligned}
$$
求めた株式への最適投資率$\omega^* _1$について比較静学を行い，最適解の挙動を確認する。

まず，リスクプレミアムと投資率の関係は，
$$
\begin{aligned}
\frac{\partial \omega _1^*}{\partial (\mu_s - r_f)} = \frac{1}{\gamma }\frac{1}{\sigma _s^2} > 0
\end{aligned}
$$
となり，リスクプレミアムと投資率の間には正の関係がある。
次に，株式のリスクと投資率の関係は，
$$
\frac{\partial \omega _1^*}{\partial \sigma ^2_s} = -2 \frac{1}{\gamma }\frac{\mu_s -r_f }{\sigma _s^4} < 0
$$
となり，リスクと投資率の間には負の関係がある。
最後に，リスク回避度と投資率の関係は，
$$
\frac{\partial \omega _1^*}{\partial \gamma} = - \frac{1}{\gamma^2 }\frac{\mu_s -r_f }{\sigma _s^2} < 0
$$
となり，リスク回避度と投資率の間には負の関係がある。

まとめると，リスクプレミアム$\mu_s-r_f$が上昇，株式のリスク$\sigma_s^2$が減少，リスク回避度 $\gamma$ が減少するとき，株式への投資割合 $\omega _1$ が増える。


## 投資可能集合と効率的フロンティア

リスク資産のみからなる投資対象があるとする。
例6のケース(ただし,相関係数 $\rho =0$ ， $\omega _1$ の値は任意)では，

$$
\mu _p = \omega _1 \times 0.12 + (1-\omega _1)\times 0.06 = 0.06(1+\omega _1)
$${#eq-24}

$$
\begin{aligned}
\sigma_s^2 &= \omega _1^2 \times 0.18^2 +(1-\omega _1)^2 \times 0.12^2 + 2 \omega _1(1-\omega _1) \times 0 \times 0.18 \times 0.12 \nonumber \\
           &=(0.18^2 + 0.12^2)\omega _1^2 - 2 \times 0.12 ^2 \omega _1 + 0.12^2
\end{aligned}
$${#eq-25}

(@eq-24) 式を $\omega _1$ に関して解いて(@eq-25) 式に代入する。

$(\mu _p , \sigma _p)$ の関係は双曲線である。
後で見るように，相関係数の大きさに依存して双曲線の形状は変化する。
以下で投資可能領域を図示する。

```{r diversified_investment, dev="quartz_pdf", warning=FALSE}
#| code-fold: true
# text p.65
# 設定
rho = 0

sigma_A <- 0.18  # 資産Aの標準偏差
sigma_B <- 0.12  # 資産Bの標準偏差
mu_A <- 0.12     # 資産Aの期待リターン
mu_B <- 0.06     # 資産Bの期待リターン

# 保有費率
wa <- seq(0,1,by = 0.01)
wb <- 1 - wa

df <- tibble(
  mu_p = wa * mu_A + wb * mu_B,
  sigma_p = sqrt(wa^2 * sigma_A^2 + wb^2 * sigma_B^2 + 2 * rho * wa * wb * sigma_A * sigma_B),
  label= c(
  "0,1", rep("", 9),
  "0.1,0.9",rep("", 9),
  "0.2,0.8",rep("", 9),
  "0.3,0.7",rep("", 9),
  "0.4,0.6",rep("", 9),
  "0.5,0.5",rep("", 9),
  "0.6,0.4",rep("", 9),
  "0.7,0.3",rep("", 9),
  "0.8,0.2",rep("", 9),
  "0.9,0.1",rep("", 9),
  "1,0")
  )

g <- ggplot(df) + aes(y = sigma_p, x = mu_p) + geom_line() + geom_point(data = filter(df, label != ""), aes(label = label), size = 2) + coord_flip() + ylim(0, 0.2) + xlim(0, 0.14) +
  labs(title = "投資可能領域のプロット", x = "期待リターン", y = "リスク（標準偏差）") + theme_classic(base_family = "HiraKakuPro-W3") # Add labels for clarity
# 資産Aと資産Bの文字を追加し，hiragino Kaku Gothic ProNはMacの場合のフォント指定
g <- g +
  geom_text(aes(label = "資産A"), x = 0.12, y = 0.19, size = 4, family = "HiraKakuPro-W3") +
  geom_text(aes(label = "資産B"), x = 0.06, y = 0.13, size = 4, family = "HiraKakuPro-W3") +
  geom_text(aes(label = "無相関のケース"), x = 0.09, y = 0.16, size = 4, family = "HiraKakuPro-W3") # Specify the font family for consistency
print(g)
```
<!---

```{r tikz-example4, engine='tikz', out.width='90%'}
#| echo: false
\begin{tikzpicture}[domain=0:0.20,yscale = 20, xscale=40, font=\small ]%, samples=100, very thick]
% 定義域、点の数、線幅
% \draw (0,0) node[below left]{O}; % 原点、0でも、above, below, left, rightで位置指定
 % 位置指定はanchor=north, south, east, westでも可能
\draw[thick, ->] (-0.0025,0) -- (0.21	,0) node[right] {$\sigma _p$}; % x軸、[->]で矢印、他に[-stealth]等
\draw[thick, ->] (0,-0.01) -- (0,0.15) node[above] {$\mu_p$}; % y軸
\foreach \x in {0.02,0.04,0.06,0.08,0.10,0.12,0.14,0.16,0.18,0.20} {
	\draw (\x,0) -- (\x, -0.01);
	\draw (\x,-.01) node[below]{$\x$};
	}
\foreach \y in {0.02,0.04,0.06,0.08,0.10,0.12,0.14} {
	\draw (0,\y) -- (-0.0025,\y);
	\draw (0,\y) node[left]{$\y$};
}
\draw [magenta,thick] plot(\x, { sqrt(\x^2*0.18^2 + (1-\x)^2*0.12^2) });% rho =0
\end{tikzpicture}
```

--->

曲線上の点が**投資可能領域**(ポートフォリオは実現リターンと標準偏差の組み合わせとなる)。

2つのリスク資産のリターンの相関係数がリスク低減効果に与える影響を図示すると，次のようになる。
相関係数がマイナス1に近づくほど，左に弓なりになる。つまり**ポートフォリオのリスク低減効果が高いことを意味する。

```{r diversified_investment2, dev="quartz_pdf", warning=FALSE}
#| code-fold: true
# 相関係数のリスト
rho_values <- c(-1, 0, 1)

# 資産の標準偏差と期待リターン
sigma_A <- 0.18  # 資産Aの標準偏差
sigma_B <- 0.12  # 資産Bの標準偏差
mu_A <- 0.12     # 資産Aの期待リターン
mu_B <- 0.06     # 資産Bの期待リターン

# 保有比率
wa <- seq(0, 1, by = 0.1)
wb <- 1 - wa

# データフレーム作成
df <- expand.grid(wa = wa, rho = rho_values) |>
  mutate(
    wb = 1 - wa,
    mu_p = wa * mu_A + wb * mu_B,
    sigma_p = sqrt(wa^2 * sigma_A^2 + wb^2 * sigma_B^2 + 2 * rho * wa * wb * sigma_A * sigma_B),
    rho_label = factor(rho, levels = c(-1, 0, 1), labels = c("相関 = -1", "相関 = 0", "相関 = 1"))
  )

# waが0.1刻みのデータを抽出
label_points <- df |>
  filter(wa %in% seq(0, 1, by = 0.1))

# プロット
g <- ggplot(df, aes(x = mu_p, y = sigma_p, color = rho_label)) +
  geom_line(size = 1) +
  geom_point(data = label_points, aes(x = mu_p, y = sigma_p, color = rho_label), size = 2) +  # 凡例と色を統一
  coord_flip() +
  scale_y_continuous(limits = c(0, 0.21), expand = c(0, 0)) +  # 0以下の余白を削除
  scale_x_continuous(limits = c(0, 0.15), expand = c(0, 0)) + # x軸の余白も削除
  labs(
    title = "投資可能領域のプロット（相関の影響）",
    x = "期待リターン",
    y = "リスク（標準偏差）",
    color = "相関係数"
  ) +
  theme_classic(base_family = "HiraKakuPro-W3") +
  theme(legend.position = "bottom")  # 凡例を下に配置

# 資産Aと資産B、無相関ケースのラベル追加
# g <- g +
#   geom_text(label = "資産A", x = 0.12, y = 0.19, size = 4, family = "HiraKakuPro-W3") +
#   geom_text(label = "資産B", x = 0.06, y = 0.13, size = 4, family = "HiraKakuPro-W3") +
#   geom_text(label = "無相関のケース", x = 0.09, y = 0.19, size = 4, family = "HiraKakuPro-W3")

# 描画
print(g)
```

3つのリスク資産のみのケースを考える。
リスク資産が増えれば増えるほど，左に弓なりになる。
つまりポートフォリオのリスク低減効果が大きくなる。

```{r three_risk_assets, dev="quartz_pdf", warning=FALSE}
#| code-fold: true
rho <- 0  # 相関係数（仮にすべての組み合わせで無相関とする）

# 資産の標準偏差と期待リターン
sigma_A <- 0.18  # 資産Aの標準偏差
sigma_B <- 0.12  # 資産Bの標準偏差
sigma_C <- 0.07  # 資産Cの標準偏差

mu_A <- 0.12     # 資産Aの期待リターン
mu_B <- 0.06     # 資産Bの期待リターン
mu_C <- 0.04     # 資産Cの期待リターン

# 保有比率（wa, wb の組み合わせを作成し、wc = 1 - wa - wb を計算）
wa_wb_grid <- expand.grid(wa = seq(0, 1, by = 0.05), wb = seq(0, 1, by = 0.05)) |>
  mutate(wc = 1 - wa - wb) |>
  filter(wc >= 0)  # wcが負にならないように制限

# 3資産ポートフォリオの計算
df <- wa_wb_grid |>
  mutate(
    mu_p = wa * mu_A + wb * mu_B + wc * mu_C,
    sigma_p = sqrt(
      wa^2 * sigma_A^2 + wb^2 * sigma_B^2 + wc^2 * sigma_C^2 +
      2 * rho * (wa * wb * sigma_A * sigma_B + wb * wc * sigma_B * sigma_C + wc * wa * sigma_C * sigma_A)
    )
  )

# プロット
g <- ggplot(df, aes(x = mu_p, y = sigma_p)) +
  geom_point(alpha = 0.3, color = "blue") +  # 3資産の投資可能領域を点でプロット
  coord_flip() +
  scale_y_continuous(limits = c(0, 0.21), expand = c(0, 0)) +  # 0以下の余白を削除
  scale_x_continuous(limits = c(0, 0.15), expand = c(0, 0)) + # x軸の余白も削除
  labs(
    title = "投資可能領域のプロット（資産A, B, C）",
    x = "期待リターン",
    y = "リスク（標準偏差）"
  ) +
  theme_classic(base_family = "HiraKakuPro-W3") +
  theme(legend.position = "none")  # 凡例を非表示（点のプロットのため）

# 資産A, B, Cのラベル追加
g <- g +
  geom_text(label = "資産A", x = 0.12, y = 0.19, size = 4, family = "HiraKakuPro-W3") +
  geom_text(label = "資産B", x = 0.06, y = 0.13, size = 4, family = "HiraKakuPro-W3") +
  geom_text(label = "資産C", x = 0.04, y = 0.08, size = 4, family = "HiraKakuPro-W3")

# 描画
print(g)
```

3つのリスク資産への投資可能領域は，曲線上ではなく曲線に囲まれた領域(集合)となる。ただこのうち，同じリスク(同じ標準偏差)の下で最も高い期待リターンを実現するポートフォリオが最適となるため，双曲線の上半分が望ましいポートフォリオとなり，これを**効率的フロンティア**と呼ぶ。

```{r, dev="quartz_pdf", warning=FALSE}
#| code-fold: true

rho <- 0  # 相関係数（仮にすべての組み合わせで無相関とする）

# 資産の標準偏差と期待リターン
sigma_A <- 0.18  # 資産Aの標準偏差
sigma_B <- 0.12  # 資産Bの標準偏差
sigma_C <- 0.07  # 資産Cの標準偏差

mu_A <- 0.12     # 資産Aの期待リターン
mu_B <- 0.06     # 資産Bの期待リターン
mu_C <- 0.04     # 資産Cの期待リターン

# 保有比率（wa, wb の組み合わせを作成し、wc = 1 - wa - wb を計算）
wa_wb_grid <- expand.grid(wa = seq(0, 1, by = 0.01), wb = seq(0, 1, by = 0.01)) |>
  mutate(wc = 1 - wa - wb) |>
  filter(wc >= 0)  # wcが負にならないように制限

# 3資産ポートフォリオの計算
df <- wa_wb_grid |>
  mutate(
    mu_p = wa * mu_A + wb * mu_B + wc * mu_C,
    sigma_p = sqrt(
      wa^2 * sigma_A^2 + wb^2 * sigma_B^2 + wc^2 * sigma_C^2 +
      2 * rho * (wa * wb * sigma_A * sigma_B + wb * wc * sigma_B * sigma_C + wc * wa * sigma_C * sigma_A)
    )
  )

# 効率的フロンティアを特定（sigma_p が同じなら mu_p が最大のものを選択）

# プロット
g <- ggplot(df, aes(x = mu_p, y = sigma_p)) +
  geom_point(alpha = 0.1, color = "blue") +  # 3資産の投資可能領域を点でプロット
  # geom_point(data = efficient_frontier, aes(x = mu_p, y = sigma_p), color = "red", size = 2) +  # 効率的フロンティアの点を赤色で表示
  coord_flip() +
  scale_y_continuous(limits = c(0, 0.21), expand = c(0, 0)) +  # 0以下の余白を削除
  scale_x_continuous(limits = c(0, 0.15), expand = c(0, 0)) + # x軸の余白も削除
  labs(
    title = "投資可能領域と効率的フロンティア（資産A, B, C）",
    x = "期待リターン",
    y = "リスク（標準偏差）"
  ) +
  theme_classic(base_family = "HiraKakuPro-W3") +
  theme(legend.position = "none")  # 凡例を非表示（点のプロットのため）

g <- g +
  geom_text(label = "資産A", x = 0.12, y = 0.19, size = 4, family = "HiraKakuPro-W3") +
  geom_text(label = "資産B", x = 0.06, y = 0.13, size = 4, family = "HiraKakuPro-W3") +
  geom_text(label = "資産C", x = 0.04, y = 0.08, size = 4, family = "HiraKakuPro-W3")

# 描画
print(g)
```


```{r, dev="quartz_pdf", warning=FALSE}
# 変数の定義
rho <- 0  # 無相関
sigma_A <- 0.18
sigma_B <- 0.12
sigma_C <- 0.07

mu_A <- 0.12
mu_B <- 0.06
mu_C <- 0.04

# 共分散行列の作成（対角行列）
cov_matrix <- matrix(c(sigma_A^2, 0, 0,
                       0, sigma_B^2, 0,
                       0, 0, sigma_C^2),
                     nrow = 3, byrow = TRUE)

# ポートフォリオの生成
set.seed(123)
n_portfolios <- 5000
weights <- matrix(runif(3 * n_portfolios), ncol = 3)
weights <- weights / rowSums(weights)  # 各行の合計を1にする

# 期待リターンとリスクを計算
port_returns <- weights %*% c(mu_A, mu_B, mu_C)
port_risks <- sqrt(rowSums((weights %*% cov_matrix) * weights))

# データフレームに格納
portfolio_data <- tibble(Return = port_returns, Risk = port_risks)

# 効率的フロンティアのプロット
ggplot(portfolio_data, aes(x = Risk, y = Return)) +
  geom_point(alpha = 0.5, color = "blue") +
  labs(title = "Efficient Frontier",
       x = "Risk (Standard Deviation)",
       y = "Expected Return") +
  scale_x_continuous(limits = c(0, 0.21), expand = c(0, 0)) +  # 0以下の余白を削除
  scale_y_continuous(limits = c(0, 0.15), expand = c(0, 0)) + # x軸の余白も削除
  theme_minimal()
```

### 複数資産のケース：安全資産も含む

安全資産(リターン $r_f$ )と1つのリスク資産(期待リターン $\mu _1$ ,その分散 $\sigma ^2_1$ )か
らなるポートフォリオの期待リターン $\mu _p$ は，
$$
\mu _p = \omega _1 \mu _1 + (1 - \omega _1)r_f = (\mu _1 - r_f)\omega _1 + r_f
$$ {#eq-5-10}

となり，その分散 $\sigma ^2_p$ は,

$$
\begin{aligned}
\sigma ^2_p &= \mathrm{E}\left[ (R_p - \mu _p)^2 \right ]\\
			&= \mathrm{E}\left[ \left ( \omega _1 R_1 + (1-\omega _1)r_f - (\omega _1 \mu_1 + (1-\omega _1)r_f) \right ) ^2 \right ] \nonumber \\
			&= \mathrm{E}\left[ \left (\omega_1 ( R_1 - \mu _1) \right ) ^2 \right ]\nonumber \\
			&= \omega _1 ^2 \mathrm{E} \left [ (R_1 - \mu _1)^2 \right ] \nonumber\\
			&=\omega _1^2 \sigma_1^2 \nonumber
\end{aligned}
$$ {#eq-5-11}

となる。
つぎに，(@eq-5-11 ) 式を変形する。
$\sigma_1>0$ かつ $\omega_1 >0$ であるため，$\sigma _p = \omega _1 \sigma _1$ となり，これより $\omega_1 = \sigma _p / \sigma_1$ と変形できる。この $\omega_1$ を(@eq-5-10 ) 式に代入し整理する。

$$
\begin{aligned}
\mu_p &= (\mu_1 - r_f) \omega _1 + r_f \\
      &= (\mu_1 - r_f) \frac{\sigma_p}{\sigma_1} + r_f \\
      &= \left ( \frac{\mu _1- r_f}{\sigma_1} \right ) \sigma _p +r_f
\end{aligned}
$$
となり，ポートフォリオの期待リターン $\mu _p$ は，無リスク利子率 $r_f$ を切片，傾きを $\frac{\mu _1 - r_f}{\sigma _1}$ とする $\sigma_p$ の線形関数となる。


以下のように，$w_A \sigma _A = w_B \sigma_B$となるように$w_A$と$w_B$を選べば、$\sigma _P = 0$となるポートフォリオを作れる。

```{r, dev="quartz_pdf", warning=FALSE}
# text p.65
sigma_A <- 0.18  # 資産Aの標準偏差
sigma_B <- 0.12  # 資産Bの標準偏差
mu_A <- 0.12     # 資産Aの期待リターン
mu_B <- 0.06     # 資産Bの期待リターン

wa <- seq(0,1,by = 0.01)
wb <- 1 - wa


df <- tibble(
  mu_p = wa * mu_A + wb*mu_B,
  sigma_p = abs(wa*sigma_A - wb*sigma_B),
  label= c(
  "0,1", rep("", 9),
  "0.1,0.9",rep("", 9),
  "0.2,0.8",rep("", 9),
  "0.3,0.7",rep("", 9),
  "0.4,0.6",rep("", 9),
  "0.5,0.5",rep("", 9),
  "0.6,0.4",rep("", 9),
  "0.7,0.3",rep("", 9),
  "0.8,0.2",rep("", 9),
  "0.9,0.1",rep("", 9),
  "1,0")
)
ggplot(df) + aes(y = sigma_p, x = mu_p) + geom_line() + geom_point(data = filter(df, label != ""), aes(label = label), size = 2) + coord_flip()
```




## 6． 2基金分離定理

効率的フロンティアにおける特徴として，リスク回避的な投資家であるならば，効率的フロンティア上のポートフォリオを選択しようとする。
また，安全資産と多数のリスク資産に投資する場合，効率的フロンティアは**接点ポートフォリオと安全資産からなる効率的フロンティア**(直線)であり，リスク回避的な投資家は，その効率的フロンティア上にあるポートフォリオを選択しようとする。

効率的フロンティア上の点は、安全資産と接点ポートフォリオの投資比率によって決定される。
効率的フロンティア上では，接点ポートフォリオを構成するリスク資産の投資比率は同一である。

:::{.callout-important}
### 2基金分離定理
2基金分離（Two-Fund Separation）とは、効率的フロンティア上に存在する2つのポートフォリオに投資することで組成されるポートフォリオは、効率的フロンティア上に存在することを示した定理である。この定理より、フロンティア上の2つポートフォリオを見つけることができれば、効率的フロンティア上のすべてのポートフォリオを再現できることがわかる。投資信託定理とも呼ばれる。
:::

次のような投資家の期待効用関数を仮定する。

$$
\mathbb{E}{U} = \mu _p - \frac{\gamma }{2} \sigma _p^2
$$ {#eq-6-1}

ここで，$\gamma$ は絶対的リスク回避度であり，$\gamma$ が大きいほど，リスク回避的な投資家であることを示す。



### 分離定理

期待効用最大化を実現する最適なポートフォリオは，**安全資産と接点ポートフォリオの投資比率**を表しており，接点ポートフォリオを構成するリスク資産の投資率は，投資家の効用関数(投資家の選好)には依存しない。

したがって，接点ポートフォリオを見つけることができれば，投資家の決定問題は，安全資産と接点ポートフォリオの投資比率として表すことができる。
これを**分離定理**という。
