# CAPM

資本資産価格モデル(Capital Asset Pricing Model)


## CAPM第1定理

- **マーケット・ポートフォリオ**： 市場に供給されるすべての証券からなるポートフォリオ。
マーケット・ポートフォリオにおける各証券の供給額の比率は，全ての証券の時価総額： $M = \sum _i X_i$ (ここで，$X_i$ は第 $i$ 証券の時価総額)に対する各証券の時価総額：$X_i$ ，すなわち， $w_i = \frac{X_i}{M}$ となる。

- 分離定理のもとで，投資家は安全資産と接点ポートフォリオの組み合わせによって最適なポートフォリオを選択する。このとき，効率的なポートフォリオである接点ポートフォリオは，すべての投資家で同一。
- 市場が均衡する状態(需要と供給が一致する)では，

「接点ポートフォリオ＝マーケット・ポートフォリオ」

$\Rightarrow$ マーケット・ポートフォリオは効率的なポートフォリオ


- マーケット・ポートフォリオとして，実際には**TOPIX**が用いられる。

## 資本市場線

- 効率的フロンティア上にあるポートフォリオの期待収益率のリスク(標準偏差)との関係を**資本市場線**(capital market line: CML)と呼ぶ。
  資本市場線は，
  $$
  u_p = r_f + \underbrace{\frac{\mu_M - r_f}{\sigma_m}}_{\rlap{マーケット\\リスクの価格}} \times \sigma_p
  $$

で与えられる。[^1]


[^1]: V.の(27)式を参照

ここで，$\mu_M$ ： マーケット・ポートフォリオの期待リターン，$\sigma _M$ : その標準偏差

## ベータ

$R_i$ : 証券 $i$ のリターン，$R_M$ : マーケット・ポートフォリオのリターンとするとき，証券 $i$ のベータとは次の式で定義される。

$$
\beta _i = \frac{\sigma _{i,M}}{\sigma _M^2} = \rho \frac{\sigma_i}{\sigma _M}
$$

同様に，ポートフォリオ $P$ のベータは

$$
\beta_p \equiv \frac{\sigma_{p,M}}{\sigma_M^2} = \rho \frac{\sigma_p}{\sigma_M}
$$

**ベータはパラメータ！**



## ベータの推定

$\beta_i$ を推定するために，CAPMより次のような推定式(回帰式)を想定する。

$$
r_i - r_f = a_i + b_i (r_M - r_f) + \varepsilon
$$

ここで，$a_i$ は回帰直線の切片を，$b_i$ は回帰直線の傾きを， $\varepsilon_i$ は誤差を表す。

改めて，上の式を書き直すと，

$$
Z_i = a_i + b_i Z_M + \varepsilon_i
$$

ここで，$Z_i \equiv r_i - r_f$ (証券 $i$ のリスクプレミアム)であり，$Z_M \equiv r_M - r_f$ (マーケット・ポートフォリオのリスクプレミアム)を意味する。

計量経済学の言葉でいうと，$Z_i$ を被説明変数あるいは従属変数，$Z_M$ および定数項を説明変数あるいは独立変数，とよぶ。

ベータの推定にあたり，資産 $i$ の過去のリターン，安全資産の過去の利子率，マーケット・ポートフォリオの過去のリターンを用いて，実情を最もうまく反映する $a_i$ と $b_i$ を計算する。
このパラメータの推定方法の1つが**最小自乗推定法**(Orginal Least Squares: OLS)である。[^1]
一定の条件下において，OLS推定量 $b_i$ は不偏推定量かつ一致推定量となる。つまり最小二乗法による推定は，真のパラメータに収束する。

以下では，_R_を用いて非常に簡便的な方法によって，$\beta_i$ を推定する。

[^1]: 推定方法に関する詳細な議論は，例えば，山本拓(1995)「計量経済学」新世社を参照せよ。

### ソニーのベータを求める。

必要なデータは，**月次**の株価，TOPIX，TBレートの3つである。
日経NEEDS社会科学情報検索の「株価」データから，ソニーコーポレーションの終値，TOPIXの月次データをを2013年4月から2024年3月までのデータを取得する。
パッケージを読み込んでから、ソニーの株価データ`sony_stockprice.csv`を読み込む。

```{r}
pacman::p_load(tidyverse, ggthemes)
df_sony <- read_csv("data/sony_stockprice.csv")
head(df_sony)
```

このデータから、`期間`、`終値`、`TOPIX`のデータを抽出する。

```{r}
df_sony <- df_sony |>
  select(期間, 終値, TOPIX) |>
  mutate(
    期間 = ymd(paste0(期間, "/01")),
    期間 = format(期間, "%Y-%m")
  )
head(df_sony)
```

次に、国債の利回りデータ`jgbcm_all.csv`を読み込む。

```{r}
df_tb <- read_csv("data/jgbcm_all.csv")
head(df_tb)
```

基準日が`S61.1.1`のような形式なので，これを西暦に変換したい。
和暦を西暦に変換する関数`convert_to_seireki`を作成する。

```{r}
# 和暦の日付を変換する関数
convert_to_seireki <- function(date_str) {
  # 和暦の日付を分割
  date_parts <- str_split(date_str, "\\.", simplify = TRUE)
  era <- substr(date_parts[1], 1, 1)  # 元号 (S, H, R)
  year <- as.numeric(substr(date_parts[1], 2, nchar(date_parts[1])))  # 和暦年
  month <- as.numeric(date_parts[2])  # 月
  day <- as.numeric(date_parts[3])  # 日

  # 元号に応じて西暦を計算
  if (era == "S") {
    year <- 1925 + year  # 昭和
  } else if (era == "H") {
    year <- 1988 + year  # 平成
  } else if (era == "R") {
    year <- 2018 + year  # 令和
  } else {
    stop(paste("対応していない元号です:", era))
  }

  # "YYYY.MM.DD" 形式に変換
  return(sprintf("%04d.%02d.%02d", year, month, day))
}
```

この関数`convert_to_seireki`を使って，`基準日`を西暦に変換する。

```{r}
# 「基準日」を変換
df_tb <- df_tb %>%
  mutate(
    基準日 = sapply(基準日, convert_to_seireki),
    基準日 = ymd(基準日)
  )
head(df_tb)
```

10年の利回りデータだけを選択し、2013年4月以降のデータだけを抽出する。

```{r}
df_tb <- df_tb |>
  filter(基準日 >= "2013-04-01") |>
  select(基準日, `10年`) |>
  rename(無リスク利子率 = `10年`) |>
  mutate(無リスク利子率 = as.numeric(無リスク利子率) / 100)
head(df_tb)
```

利回りデータは日時なので、月次データにするため、月末の利回りデータのみを抽出し、`df_tb_month`というデータフレームに格納する。

```{r}
# 月末のデータだけ抽出
df_tb_month <- df_tb |>
  group_by(year(基準日), month(基準日)) |>
  slice_max(基準日) |>
  ungroup() |>
  mutate(
    期間 = format(基準日, "%Y-%m")
  ) |>
  select(期間, 無リスク利子率)

head(df_tb_month)
```

最後に、ソニーの株価データに国債の利回りデータを結合する。


```{r}
df <- df_sony |>
  left_join(df_tb_month, by = "期間") |>
  select(期間, 終値, TOPIX, 無リスク利子率)
head(df)
```

これでデータセットが完成したので、中身を確認します。

```{r}
glimpse(df)
```

次に、リターンを計算する。

```{r}
df <- df |>
  mutate(
    R_sony = 終値 / lag(終値) - 1,
    R_topix = TOPIX / lag(TOPIX) - 1
  )
glimpse(df)
```

横軸をマーケット・ポートフォリオのリターン，縦軸をソニーのリターンとした散布図を描く。

```{r}
df |>
  ggplot(aes(x = R_topix, y = R_sony)) +
  geom_point() +
  geom_smooth(method = "lm", se = FALSE) +
  theme_minimal()
```

Rで回帰分析を行い、この回帰直線の傾きと切片を求める。

```{r}
res <- lm(R_sony ~ R_topix, data = df)
summary(res)
```

この結果から、ソニーのリターンをマーケット・ポートフォリオのリターンで説明する回帰分析より、切片 $a_i$ は $0.011789$、傾き $b_i$ は $1.029308$ であることがわかった。

## CAPMの利用と実証

株式や株式ファンドのパフォーマンスを評価するためにCAPMを利用することができる。
株式やファンド(ポートフォリオ)について、

$$
Z_i = a_i + b_i Z_M + \varepsilon_i
$$

を推定する。
CAPMが成立する世界では、$a_i = 0$ となる。

CAPMが成立している下で、もし $a_i \neq 0$ であれば、その株式やファンドは市場が提供するリスクとリターンの関係を凌駕するリターンを達成していることになる。
この $a_i$ を**ジェンセンのアルファ**(Jensen's alpha)と呼ぶ。

しかしCAPMには実証分析における問題点がある。
それは、**CAPMはあてはまりが悪い**という点である。

CAPMの第2定理の下では、各証券のリターンとそのベータのプロットは証券市場線(SML)に沿っているはずである。しかしながら、実証分析では証券市場線上に集中しておらず、また $a_i = 0$ が成立していない。


### アノマリーの存在

CAPMの世界では，**各銘柄のリスクプレミアムはマーケット・ポートフォリオのベータによってのみ説明される**。
ベータ以外の要因によって超過リターンが説明される場合，その要因は**アノマリー**(anomaly)と呼ばれる。
よく知られたアノマリーとしては，以下のものがある。

1. **小型株効果**：小型株(小規模企業)ほど実際のリスクプレミアムが大
    - ジェンセンの $\alpha$ が資産規模の小さい企業銘柄ほど大きい。
    - つまり、$a_i = a(SIZE_i)\,  (-)$ 

2. **バリュー株効果**：割安株(簿価/時価比率が高い)ほど実際のリスクプレミアムが大
    - ジェンセンの $\alpha$ が割安な企業銘柄ほど大きい。
    - $a_i = a(VALUE_i)\ (+)$

3. **短期モーメンタム**：直近のリターンが正である株式ほどその後のリスクプレミアムが大
    - ジェンセンの $\alpha$ が直近のリターンが正である企業銘柄ほど大きい。
    - $a_i = a(MOM_i)\ (+)$

4. **長期リバーサル**：過去数年間のリターンが負である株式ほどその後のリスクプレミアムが大
    - ジェンセンの $\alpha$ 過去数年間のリターンが負である企業銘柄ほど大きい。
    - $a_i = a(REV_i)\ (-)$

アノマリーの存在は，CAPM が妥当でないからだろうか？
- ロールの批判 ⇒ マーケット・ポートフォリオは本当？
- モデルが正しい？⇒ 1期間モデルではなく，多期間モデルへ


ひょっとしたら，(15)式は，以下のような形で成立しているかも？。

$$
Z_i = a_i + b_{1,i} Z_M + b_{2,i} SIZE + b_{3,i} VALUE + b_{4,i} MOM + b_{5,i} REV + \varepsilon_i
$$

米国では，Fama and French (1993)以降の研究で，
$b_{2,i} < 0, b_{3,i} > 0, b_{4,i} > 0, b_{5,i} < 0$ が報告されている。
教科書は，日本において，$b_{2,i} > 0$ が報告されている。


## 補論 : CAPM第2定理の証明

第1，第2資産がリスク資産，第3資産は安全資産という3資産からなるポートフォリオについて考える。

投資家の期待効用関数 $U$ を次のように仮定する。
このように仮定できる正当性は，第5回資料を参照せよ。

$$
U = \mu _ p - \frac{\gamma }{2} \sigma _ p^2
$$
ここで，$\gamma$ はリスク回避度係数である。

第1資産と第2資産および安全資産のリターンを，それぞれ $R_1$ ， $R_2$ ，$r_f$ で表す。
またポートフォリオのリターン $R_p$ を次式で表す。

$$
R_p = \omega _1 R_1 + w_2 R_2 + w_3 r_f
$$

ただし，$w_1 + w_2 + w_3 = 1$ である。

第1資産と第2資産の期待リターンをそれぞれ $\mu_1$ ， $\mu_2$ で表すと，ポートフォリオの期待リターン $\mu_p$ は次のように表される。

$$
\begin{aligned}
\mu _p &= w_1 \mu_1 + w_2 \mu_2 + w_3 r_f \\
&= w_1 \mu_1 + w_2 \mu_2 + (1 - w_1 - w_2) r_f \\
&= w_1 (\mu_1 - r_f) + w_2 (\mu_2 - r_f) + r_f
\end{aligned}
$$

第1資産と第2資産のリターンの分散を，それぞれ $\sigma^2_1$ ， $\sigma^2_2$，共分散を $\sigma_{12}$ で表すと，ポートフォリオのリターンの分散を $\sigma ^2_p$ とする。

$$
\begin{aligned}
\sigma^2_p & \equiv \mathbb{E} [(R_p - \mu_p )^2]\\
&= \mathbb{E}[(w_1R_1 + w_2 R_2 + w_3 r_f - (w_1 \mu_1 + w_2 \mu_2 + w_3 r_f))^2]\\
&= \mathbb{E}[(w_1 (R_1 - \mu_1) + w_2(R_2 - \mu_2))^2]\\
&= \mathbb{E}[w_1^2 (R_1 - \mu_1)^2] + \mathbb{E}[w_2^2(R_1 - \mu_2 )^2] + \mathbb{E}[2 w_1 w_2 (R_1-\mu_1)(R_2 - \mu_2)]\\
&= w_1^2 \mathbb{E}[(R_1 - \mu_1)^2] + w_2^2 \mathbb{E}[(R_2 - \mu_2)^2] + 2 w_1 w_2  \mathbb{E}[(R_1-\mu_1)(R_2 - \mu_2)]\\
&= w_1^2 \sigma _1^2 + w_2^2 \sigma^2_2 + 2 w_1 w_2 \sigma _{12}
\end{aligned}
$$

ポートフォリオのリターンの期待値と分散を投資家の効用関数に代入する。

$$
U = w_1 (\mu_1 - r_f) + w_2 (\mu_2 - r_f) + r_f  - \frac{\gamma}{2} (w_1^2 \sigma^2_1 + w_2^2 \sigma^2_2 + 2 w_1 w_2 \sigma_{12})
$$

最適化の1階条件を確認する。

$$
\begin{aligned}
\frac{\partial U}{\partial w_1} = ( \mu_1 - r_f) - \gamma (w_1 \sigma^2_1 + w_2 \sigma_{12}) &= 0\\
\frac{\partial U}{\partial w_2} = ( \mu_2 - r_f) - \gamma (w_2 \sigma^2_2 + w_1 \sigma_{12}) &= 0
\end{aligned}
$$

ここで，

$$
\begin{aligned}
\mathbb{Cov}(R_1, R_M) &= \mathbb{Cov}(R_1, w_1 R_1 + w_2 R_2 + w_3 r_f)\\
&= \mathbb{Cov}(R_1, w_1 R_1) + \mathbb{Cov}(R_1, w_2 R_2) + \mathbb{Cov}(R_1, w_3 r_f)\\
&= w_1 \mathbb{Cov}(R_1, R_1) + w_2 \mathbb{Cov}(R_1, R_2) + w_3 \mathbb{Cov}(R_1, r_f)\\
&= w_1 \sigma^2_1 + w_2 \sigma_{12}
\end{aligned}
$$

同様に，

$$
\mathbb{Cov}(R_2, R_M) = w_2 \sigma^2_2 + w_1 \sigma_{12}
$$

となる。
これらを最適化の1階条件の式に代入すると，

$$
\begin{aligned}
\mu_1 - r_f &= \gamma \mathbb{Cov}(R_1, R_M)\\
\mu_2 - r_f &= \gamma \mathbb{Cov}(R_2, R_M)
\end{aligned}
$$

ここで $N$ 資産のケースにおいても，任意の資産あるいはポートフォリオにおいて，この式は成立する。またマーケット・ポートフォリオについても成立する。
すなわち，

$$
(\mu_M - r_f) = \gamma \mathbb{Cov}(R_M, R_M) = \gamma \sigma ^2_M
$$

これらのからリスク回避度 $\gamma$ を消去すると，

$$
(\mu_i - r_f) = \frac{\mathbb{Cov}(R_i, R_M)}{\sigma ^2_M} (\mu_M - r_f) = \beta_i (\mu_M - r_f), \quad \text{for} \quad i = 1,2
$$
